臺灣臺中地方法院刑事判決　　　　　　　　　　　　　九十三年度易字第八九號
　　公　訴　人　臺灣臺中地方法院檢察署檢察官
　　被　　　告　乙○○
右列被告因業務侵占案件，經檢察官提起公訴（九十二年度續偵字第一八八號），本
院判決如左：
    主  文
乙○○意圖為自己不法之所有，而侵占對於業務上所持有之物，處有期徒刑拾月。
    犯罪事實
一、乙○○在臺中市西屯區○○○街○段三一一號十三樓之一經營震好工程有限公司
    （下稱震好公司），於民國八十七年間，受丙○○○股份有限公司（下稱總毅公
    司）委託，負責處理總毅公司在臺中市○○區○○段二一九、七六七地號等三百
    六十四筆土地之開發建造案即「臺中嶺秀別墅住宅社區開發案」（下稱「臺中嶺
    秀開發案」）一切事宜，為從事業務之人。由於「臺中嶺秀開發案」原申領之建
    造執照過期，需重新申請，且擬變更原開發許可，經乙○○推介及聯絡，總毅公
    司乃於八十七年七月二十九日與陳朝舜建築師事務所簽立委任契約，委由該建築
    師事務所辦理原開發許可及建造執照重新領照之事務，並由乙○○先開立震好公
    司為發票人、第七商業銀行香山分行為付款人、帳號一０一─九號、票面金額合
    計新臺幣（下同）五百萬元之支票四紙，交予陳朝舜建築師，作為重新申請「臺
    中嶺秀開發案」建造執照前，應先繳至建築師公會之設計費，總毅公司再依乙○
    ○之要求，先後於八十七年十二月二十八日、八十八年一月二十五日匯款一百六
    十萬元、一百七十萬元至震好公司開設在第七商業銀行香山分行帳號00000
    000000000號帳戶（起訴書誤載為101-9號）內，另於八十八年三月二
    十日匯款一百二十萬元至震好公司開設在誠泰銀行西屯分行帳號0000000
    00000號帳戶（起訴書誤載為10011-6號）內，合計匯款四百五十萬元，惟
    乙○○僅就上開震好公司之四紙支票，兌現其中之三百三十萬元。嗣因該開發案
    未通過環境影響評估，該開發案重新請領建造執照之申請，於八十八年六月十一
    日被臺中市政府退件，建築師公會乃將三百三十萬元退給陳朝舜建築師，陳朝舜
    建築師在留扣建築師酬勞二百萬元後，於八十八年六月十四日，將剩餘之一百三
    十萬元匯還乙○○。詎乙○○竟意圖為自己不法之所有，將總毅公司前所匯入尚
    未使用之餘款一百二十萬元及陳朝舜建築師匯還之一百三十萬元（共計二百五十
    萬元，下稱系爭二百五十萬元），均侵占入己，擅自花用，雖經總毅公司負責人
    甲○○多次催討，仍拒不返還。
二、案經總毅公司（起訴書誤為甲○○）訴由臺灣彰化地方法院檢察署呈請臺灣高等
    法院檢察署令轉臺灣臺中地方法院檢察署檢察官偵查起訴。
    理  由
一、訊據被告乙○○除對於其係意圖為自己不法所有而侵占系爭二百五十萬元部分，
    矢口否認外，其餘事實，均坦承不諱，核與告訴人總毅公司負責人甲○○於偵查
    中及本院審理時迭次指訴之情節相符，復經負責執行總毅公司負責人甲○○交辦
    業務之陳于焄（即甲○○之女）於警詢、偵查時及證人陳朝舜建築師於偵查中分
    別證述無訛，並有總毅公司與陳朝舜建築師事務所簽立之委任契約、「臺中嶺秀
    開發案」建造執照設計申請書、臺中市環境保護局函、行政院環境保護署函、臺
    中市政府工務局函各一份、中區農會電腦共用中心匯款委託書（代收入傳票）三
    紙、震好公司前開支票四紙、陳朝舜開設在臺中商業銀行活期儲蓄存款帳戶之存
    摺資料、撥交陳朝舜建築師代收設計費明細表、震好公司請款單各一紙附卷可稽
    ，足徵被告此部分之自白，確與事實相符，堪予採信。被告雖矢口否認有何業務
    侵占之犯行，辯稱：伊不是建築師，不能申請建築執照，所以甲○○並不是只
    委託伊負責處理建築執照部分，而是整個開發案完全委託伊，以現有資金來救活
    這個案子，自會向甲○○取得資金。而伊與建築師統籌規劃復建過程中，總毅公
    司已經整個停頓，全部文件、物品都移至震好公司運作，為能從新取得建築執照
    ，不僅需就原有建物與工地現場予以必要之改善，工務及其他庶務亦需多位人力
    配合，均需給付各種管銷費用，才沒有返還系爭二百五十萬元。重新申請建造
    執照時，原由告訴人總毅公司開立支票，但屆期因存款不足退票，方由伊開立震
    好公司之支票交予建築師，伊若心存侵占之不法意圖，在告訴人支票退票，票信
    不佳之情況下，豈可能開立自己公司之支票支應，而干冒自己公司支票遭退票之
    風險云云。但查：
（一）總毅公司於右揭時間，匯款至震好公司設在誠泰銀行西屯分行帳號一００一一
      ─六號帳戶及開設在第七商業銀行香山分行帳號一０一─九號帳戶內，合計四
      百五十萬元之款項，係為繳交重新申請「臺中嶺秀開發案」建造執照前，應先
      繳至建築師公會之設計費一節，業據被告自承在卷（參臺灣彰化地方法院檢察
      署九十一年度偵緝字第一四二號偵查卷第四十五頁背面），核與告訴人總毅公
      司之負責人甲○○於偵查中及本院審理時迭次指訴之內容相符，復經證人陳朝
      舜於偵查中證稱：「（問：本案是否繳給建築師公會五百萬元？）本來是一千
      萬元，經我協調為五百萬元．．．被告開他公司震好工程有限公司的票四張共
      五百萬元給我，我全部交給公會，但退票一張，只兌現三百三十萬元．．．」
      等語無訛（參臺灣臺中地方法院檢察署九十一年度偵字第一五八三四號偵查卷
      第三十五至三十六頁），堪先認定。基此，「臺中嶺秀開發案」建造執照之申
      請案被退件後，建築師公會既已返還實際有兌現之三百三十萬元設計費，除陳
      朝舜建築師扣留之報酬二百萬元外，被告理應將其餘二百五十萬元即系爭二百
      五十萬元歸還予總毅公司，而不得擅自挪作他用。
（二）被告雖就應返還予總毅公司之二百五十萬元，業已自行花用完畢一節，不予否
      認，但以前揭情詞置辯。然查：
  １、告訴人總毅公司負責人甲○○、證人陳于焄始終否認有同意或授權被告得將系
      爭二百五十萬元，自行花用在繳交建築師公會規定之設計費以外之用途，有證
      人甲○○歷次警詢、偵查及本院審理筆錄及證人陳于焄歷次警詢及偵查筆錄在
      卷可考。
  ２、被告雖舉總毅公司副總經理劉尚群、震好公司工地主任江建勳欲佐其說，且證
      人江建勳於偵訊時亦證稱：「（問：被告就臺中嶺秀做了哪些工程是否知道？
      ）入口處的景觀環境整理、拆除舊的工務所、清點及丈量原工地蓋到一半的施
      工情形。」、「（問：資金何人出的？）我是向震好請款，震好如何向總毅請
      款我不知道。」等語，但證人劉尚群於偵查中卻結證稱：「（問：被告就臺中
      嶺秀做了哪些工程是否知道？）他們沒做什麼。」等語（臺灣臺中地方法院檢
      察署九十一年度偵字第一五八三四號偵查卷第四十四至四十五頁），可知二人
      證述之內容已屬兩歧，被告在本案偵查期間之二年期間，又始終提不出任何開
      銷憑證以實其說，所辯：系爭二百五十萬元係用在「臺中嶺秀開發案」云云，
      是否可採，已非無疑。退步言，縱認證人江建勳所言不假，亦僅能佐證被告曾
      為「臺中嶺秀開發案」僱工施作部分設施之事實，並無法進一步推認被告因此
      開銷之費用，均得動用系爭二百五十萬元以為支應。是以，證人江建勳之證詞
      ，尚無從資為認定被告係有權處分系爭二百五十萬元之徵憑。
  ３、被告另辯稱：「臺中嶺秀開發案」重新申請建造執照時，原係由告訴人總毅公
      司開立支票予陳朝舜建築師，但屆期因存款不足退票，方由伊開立震好公司為
      發票人、面額合計五百萬元之四紙支票支應等情，固經證人陳朝舜證述無訛，
      並有告訴人總毅公司開立之支票暨退票理由單在卷可憑，堪信實在。但依此，
      至多能認定被告在告訴人總毅公司交付上開四百五十萬元後，「臺中嶺秀開發
      案」重新申請建造執照一案被退件前，應尚無侵吞該筆款項之意思。惟嗣後「
      臺中嶺秀開發案」重新申請建造執照一案係遭退件，建築師公會並返還所繳納
      之設計費，情事已有變更，且時點係在被告所簽發上開四紙震好公司支票發票
      日期逾半年之後，被告究竟要否返還告訴人系爭二百五十萬元，自與原先同意
      簽發震好公司之上開四紙支票，分屬二事。被告以在告訴人總毅公司債信不佳
      之情形下，仍開立震好公司之上開四紙支票繳交至建築師公會，欲證明其主觀
      上並無侵占系爭二百五十萬元之意思，即無足取。
（三）被告將系爭二百五十萬元，全依己意花用在各項人事、庶務等開銷上，業據其
      供明在卷，則被告在未徵得告訴人總毅公司同意或授權之情形下，即擅自挪用
      系爭二百五十萬元，供己花用，其主觀上確有為自己不法所有之意圖至明。
（四）綜上所陳，被告各項辯解，均無可採。從而，本件事證明確，被告右開犯行，
      洵堪認定。
二、核被告所為，係犯刑法第三百三十六條第二項之業務侵占罪。爰審酌被告前無任
    何犯罪紀錄，素行良好，有臺灣臺中地方法院檢察署刑案資料查註紀錄表、臺灣
    高等法院被告全國前案紀錄表可按，其利用協助告訴人總毅公司處理有關「臺中
    嶺秀開發案」事務之機會，擅自挪用系爭二百五十萬元，供己花用，犯罪之動機
    、目的雖屬單純，手段亦稱平和，但枉顧告訴人總毅公司對被告之信賴，為圖己
    利而犯本案，誠屬可議；侵占之時間迄今逾五年，金額頗多，且告訴人一再給予
    被告清償、和解之機會，被告始終未能善意回應，至今分文未還，對告訴人之權
    益影響甚鉅；再考之被告於犯後始終砌詞矯辯，未能坦認犯行，態度不佳等一切
    情狀，量處如主文所示之刑。
據上論斷，應依刑事訴訟法第二百九十九條第一項前段，刑法第三百三十六條第二項
，罰金罰鍰提高標準條例第一條前段，判決如主文。
本案經檢察官劉仁明到庭執行職務
中      華      民      國    九十三    年      八      月     三十     日
                              臺灣臺中地方法院刑事第二庭
                                  審判長法  官  張  智  雄
                                        法  官  柯  崑  輝
                                        法  官  莊  嘉  蕙
右正本證明與原本無異。
如不服本判決，應於送達後十日內向本院提出上訴狀（須附繕本），上訴於臺灣高等
法院臺中分院。
                                        書記官
中      華      民      國    九十三    年      八      月     三十     日
附錄論罪科刑法條
刑法第三百三十六條
對於公務上或因公益所持有之物，犯前條第一項之罪者，處一年以上七年以下有期徒
刑，得併科五千元以下罰金。
對於業務上所持有之物，犯前條第一項之罪者，處六月以上五年以下有期徒刑，得併
科三千元以下罰金。
前二項之未遂犯罰之。
